【裁判字號】    92,重家上,9
【裁判日期】    950815
【裁判案由】    所有權移轉登記
【裁判全文】
臺灣高等法院民事判決                 92年度重家上字第9號
變更之訴原告  乙○○
              辛○○
              寅○○
              癸○○
              丑○○
              壬○○
上列六人共同
訴訟代理人    陳建勳律師
複代理人      周建才律師
變更之訴被告  戊○○    住台北市○○路204巷46號
              庚○○    住台北市○○路47巷3號4樓
              甲○○○  住台北市○○○路○段49號5樓
              丁○○    住台北市○○路47巷3號3樓
              丙○○    住台北市○○路204巷35號
              子○○    住台北市○○路325巷21號5樓
上列當事人間請求所有權移轉登記事件，變更之訴原告對於中華
民國92年7月16日臺灣臺北地方法院92年度重家訴字第10號第一
審判決提起上訴，嗣為訴之變更，本院於95年7月25日言詞辯論
終結，判決如下：
    主  文
變更之訴駁回。
變更之訴訴訟費用由變更之訴原告連帶負擔。
    事實及理由
壹、程序方面：
  一、按原告於判決確定前，得撤回訴之一部或全部。民事訴訟
      法第262條第1項前段定有明文。本件變更之訴原告（以下
      稱原告）於原審以變更之訴被告（以下稱被告）及張阿鳳
      為被告，訴請所有權移轉登記，經原審判決駁回原告之訴
      ，其等不服提起上訴後，因張阿鳳部分對訴外人張金有無
      繼承權之親子基礎法律關係，業經台灣士林地方法院92年
      度親字第11 0號、本院94年度家上字第41號民事判決親子
      關係不存在確定，張阿鳳已失張金繼承人身分，從而原告
      於94年11月17日具狀撤回對張阿鳳之起訴（見本院卷(四)第
      34頁），核與首開規定無違，應許原告於判決確定撤回對
      張阿鳳之起訴。
  二、次按訴之變更或追加，非經他造同意，不得為之。民事訴
      訟法第446條第1項前段定有明文。本件原告於原審起訴請
      求被告與訴外人張阿鳳，應將附表所示不動產所有權移轉
      登記予原告公同共有；嗣於本院審理時，變更聲明為被告
      戊○○、庚○○、甲○○○、丁○○、丙○○應將附表所
      示不動產所有權移轉登記予原告及被告子○○公同共有，
      再由子○○協同原告辦理分別共有登記，建物部分原告每
      人應有部分各為6分之1、土地部分原告每人應有部分各為
      5萬4000分之724。此變更之訴，經全體被告於本院95 年2
      月23日準備程序期日表明同意為訴之變更（見本院卷(四)第
      83頁），依民事訴訟法第446條第1項前段之規定，原告為
      訴之變更，程序自屬合法，變更前之原訴視為撤回，本院
      僅就變更後之新訴為審判，合先敘明。
貳、實體方面：
一、原告主張：附表所示之不動產（下稱系爭不動產）與同巷號
    3、4、5樓建物、同路段71巷5弄7號1樓、2樓建物連同應有
    部分基地，原均係訴外人張金於民國69年間因提供土地與建
    商合建而取得。張金自忖年事已高，欲以民間傳承習慣，將
    上開祖產土地與建商合建所分得之房地產，分配贈與子女中
    3名男丁張孫斌、戊○○、庚○○及1名未出嫁之女兒丁○○
    ，乃於69年7 月28日將收受自建商即訴外人高慶雄交付之合
    建保證金新台幣（下同）100萬元分為4份，轉交張孫斌、戊
    ○○、庚○○、丁○○各保管一份25萬元，並表明俟建築設
    計圖製作完成時，再依與建商協議受配之位置，平均分配贈
    與上開四名子女，經與該四名子女商議獲同意後，由該四名
    子女立具同意書，並聲明嗣後由該四名子女負責退還建商保
    證金之日期金額。76年12月間，建商辦理產權登記並交屋，
    張金隨即將因合建分得之不動產，按上開同意書分配贈與，
    經受贈子女即張孫斌、戊○○、庚○○、丁○○無異議接受
    贈與，並自贈與人張金手中領得各該受贈不動產之權狀正本
    及點交房屋，由各房搬進住居使用。80年時系爭建物門牌整
    編，須以所有權人張金名義辦理權狀正本變換，更加深張金
    希望儘快完成贈與辦理移轉之決心，故於81年初（即農曆過
    年前後），招來上開4 名子女，就原證二所示同意書未確定
    之「所分收之房屋按四份分配給立同意書人……俟設計圖製
    作完成分配位置時再平均分配決定位置」之部分，明白表示
    按各房目前占有使用房地贈與之意思，且要求各房儘快辦理
    過戶手續，但因過戶所須繳納之贈與稅係採累進課稅，全部
    房屋一次辦理約須近千萬元，若分批辦理則可節稅300萬餘
    元，經張金與受贈子女討論後協議以分年分批辦理移轉，以
    節省稅賦，故戊○○、丁○○隨即自81年2月13日起，接續
    辦理贈與移轉之相關手續（見原審原證六），而張孫斌及庚
    ○○原欲82年起接續辦理移轉，但不幸張孫斌於81年12月7
    日逝世（見原審原證一戶籍謄本），原告及被告子○○為其
    遺產繼承問題，有所齟齬，致使本件贈與過戶之請求，一延
    再延。雖張孫斌生前對受贈之系爭不動產迄未辦理過戶，惟
    張金既將系爭不動產贈與張孫斌，上開贈與契約之效力業已
    發生，張金即應受該贈與契約之拘束，而負有移轉系爭不動
    產予張孫斌之債務，嗣85年3月27日張金過世，兩造中除乙
    ○○外，其餘均為張金之法定繼承人，自應繼承該項債務。
    又69年間張金贈與上開4名子女不動產時，各房受贈分配之
    位置並未確定，贈與契約尚未生效，至76年12月交屋後，張
    金點交房屋及交付權狀予各房搬進住居使用，此後各房始可
    行使贈與移轉登記請求權，故迄至本件91年11月間起訴，未
    逾15年消滅時效。再原告6人及被告子○○均為張孫斌之法
    定繼承人，共同於84年9月1日達成協議，除張孫斌遺產中之
    歌林股票12股及由原告支付現金200萬元予被告子○○外，
    其餘張孫斌一切遺產均由原告共同繼承等語。依贈與及繼承
    法律關係於上訴審提起變更之訴，聲明求為判決：被告戊
    ○○、庚○○、甲○○○、丁○○、丙○○應將附表所示不
    動產所有權移轉登記予原告及被告子○○公同共有。被告
    子○○應協同原告就附表所示不動產辦理分別共有登記，系
    爭建物部分原告每人應有部分各為6分之1、土地部分原告每
    人應有部分各為5萬4000分之724。
二、被告戊○○、庚○○、丁○○均認諾原告之請求，並陳稱其
    均有於原告提出之同意書上簽名，其父親張金與建商簽訂合
    建契約時，確實同意將系爭不動產贈與張孫斌等語。惟其餘
    被告甲○○○、丙○○、子○○均否認有何原告主張之贈與
    情事，共同辯以：原告提出之同意書並無張金之簽名蓋章，
    難認張金有將系爭不動產贈與張孫斌之意思，充其量不過是
    簽同意書4人自己之片面意思表示而已。系爭不動產雖給原
    告居住，僅係張金為節省房屋、地價稅之考量，所以答應其
    等居住，並自行負責繳稅，但不表示張金有贈與之意願。縱
    認贈與成立生效，惟同意書係69年7月28日簽訂，張孫斌生
    前從未要求張金過戶，迄今請求權已罹於15年消滅時效不行
    使而消滅。又本件所謂贈與契約之債務既係被告因繼承關係
    而公同共有，依民事訴訟法第56條第1項第1款後段之規定，
    自不能僅因部分被告戊○○、庚○○、丁○○之認諾，而為
    原告部分或全部勝訴之判決。被告子○○另辯稱：其固於84
    年9月1日就張孫斌遺產與原告達成協議，然該協議僅就張孫
    斌過世時存在之遺產為分配，不包含其後代位繼承張金之遺
    產亦為分配等語。被告甲○○○、丙○○、子○○均答辯聲
    明：駁回原告變更之訴。
三、按共同訴訟人中一人之行為有利益於共同訴訟人者，其效力
    及於全體；不利益者，對於全體不生效力。民事訴訟法第56
    條第1項定有明文。本件原告主張贈與契約之債務既係被告
    因繼承關係而公同共有，自有上開法條之適用，故被告戊○
    ○、庚○○、丁○○認諾上訴人之請求，其行為顯不利益於
    共同訴訟人，其等對原告請求之認諾，對於全體被告均不生
    效力；反之，被告甲○○○、丙○○、子○○所為抗辯，則
    有利益於全體被告，其訴訟行為效力亦及於戊○○、庚○○
    、丁○○，故應視為戊○○、庚○○、丁○○亦同為前開抗
    辯，先此敘明。查兩造就：如附表所示之不動產與同巷號3
    、4、5樓建物、同路段71巷5弄7號1樓、2樓建物連同應有部
    分基地，原均係訴外人張金於69年間因提供土地與建商合建
    而取得。張孫斌於81年12月7日過世，張金於85年3月27日過
    世，原告及被告子○○為張孫斌之法定繼承人，被告及除乙
    ○○外之原告均為張金之法定繼承人等情均不爭執，並有土
    地登記謄本、建物登記謄本、戶籍謄本、張孫斌繼承系統表
    、提供土地合建房屋契約書在卷可稽（見原審卷第13至37
    、39至45及69至76、67、148至162頁），自堪信為真實。惟
    原告主張張金與張孫斌間已達成贈與契約之合意，約定由張
    金將系爭不動產贈與張孫斌，雖張孫斌生前迄未辦理過戶，
    但張金仍應受該贈與契約之拘束，而負有移轉系爭不動產予
    張孫斌之債務，張金過世後，其法定繼承人自應繼承該項債
    務等情，則為被告所否認，並以前開情詞置辯。是以本件兩
    造爭執之重點厥為：(一)張金與張孫斌間是否就系爭不動產已
    達成贈與契約之合意；(二)如有贈與契約之合意，被告子○○
    於84年9月1日就張孫斌遺產與原告達成之協議，是否包含附
    表所示不動產之分配。
四、原告主張張金過世後整理其遺物所發見並於本件訴訟中提出
    之同意書，足以證明贈與契約之存在云云，惟查：
  （一）該同意書記載：「緣家父（即張金）提供木柵區○○段
        港漧小段六之二（即系爭房屋坐落之基地，現經重測後
        地號變更為文山區○○段○○段211地號，見原審卷第13
        頁以下之土地登記謄本）、七之四、七之九、七之十地
        號土地，持分分之壹權利額與高慶雄先生合建房屋
        ．．．，對于家父所分收之房屋亦同意按四份分配給立
        同意書人，俟設計圖製作完成分配位置時，以平均分配
        決定位置」等語，及立同意書人係張金之上開4名子女
        即原告之被繼承人張孫斌及被告戊○○、庚○○、丁○
        ○，並無張金之簽章，依文書作成之形式觀察，此僅為
        簽同意書4人彼此間之意思表示而已，難認張金已有將
        系爭不動產贈與張孫斌之意思表示，自不得徒以該同意
        書，而認為張金與上開4名子女間，成立分配不動產之
        贈與契約。再該同意書上載有「緣家父提供」、「今蒙
        家父分為四份」、「對于家父所分收」、「此致家父」
        等語，倘如上訴人稱同意書係向張金為要約，則用語應
        不會使用「家父」一語，蓋依本國文字語法，「家父」
        一語係對第三人稱自己父親時之謙虛用語，豈有對自己
        父親為對話時，亦使用「家父」一語，故同意書是否係
        4名子女對張金之要約，實堪存疑。
  （二）被告庚○○於原審陳稱：「張金是小學畢業，他會認識
        字，會簽名」等語（見原審卷第190頁），而張金曾任
        職台灣銀行，有台灣銀行出具之證明書為憑（見原審卷
        第199頁），足見張金為具有通常知識之人；再參以39
        年11月9日關於台北市○○○街33號房產均分合書（
        見本院第79頁反面）、69年7月28日提供土地合建房屋
        契約書（見原審卷第158頁）、81年2月13日向法院辦理
        贈與契約公證之申請書（見原審卷第167頁），其上均
        有張金之簽名，顯見張金於處理不動產異動時，審慎完
        備要件之態度，倘原告所提同意書，確有張金贈與不動
        產之意思，衡情其實無不在同意書上簽章，以明實情而
        避免紛爭之理。況依原告所述提供土地合建房屋契約書
        及同意書，均在69年7月28日同場地完成，且張金在場
        ，為何張金只在合建房屋契約書簽名。故即便原告所述
        之同意書作成過程屬實，但張金未簽名於同意書，其沉
        默不作為，難認其應允贈與。
  （三）再依同意書所載，張金所有之合建房屋係按4份平均分
        配，而合建分配所得房屋共有7間，平分後上開4名子女
        每人應分得1又4分之3間，然其後登記過戶戊○○、丁
        ○○各分得1間，而原告請求之房屋為2間，此實際分配
        又全然與同意書所載平均分配之旨不符，益見原告主張
        之同意書，不足採信。
五、原告另舉證人張彥輝、顏良安、己○○，主張證人足以證明
    如附表所示不動產業已贈與張孫斌；另主張被告戊○○、庚
    ○○、丁○○於另案86年度重訴字第654號民事事件中，雖
    否認有前開贈與情事，惟其等於本件訴訟因目睹同意書之簽
    名，而無可否認贈與屬實云云。經查：
  （一）證人即兩造之宗親張彥輝證稱：簽合建契約當天其在場
        ，但沒看到原告所提之同意書，也不了解建商交付之保
        證金如何處理等語（見原審卷第187、188頁）。
  （二）證人即代書顏良安於另案86年度重訴字第654號民事事
        件證稱：不知為何張孫斌替張金繳納代書費，不記得張
        金當時有無告知權狀若交給那位子孫，就由那位子孫繳
        納代書費，並將房子給他等語，有原審法院86年度重訴
        字第654 號民事判決（見原審卷第106頁正面）、本院
        86年度重上字第498號民事判決（見原審卷第113頁反面
        ），則顏良安代書是否有於張金與上開4名子女間，傳
        達贈與不動產之意思，成立贈與意思合致，尚堪存疑。
  （三）另證人己○○於本院證稱：張金生前有說房子蓋好後，
        要自己住及分給子孫住，但實際上有無分配、如何分配
        ，其不知曉等語（見本院卷(二)第161頁）。
  （四）同上86年度重訴字第654號民事事件，被告戊○○、丁
        ○○均否認原告所指贈與之情，庚○○則為認諾，此有
        同上判決書在卷可稽。審酌被告戊○○、丁○○均為通
        常之成年人，如其等確實受贈價值不斐之不動產，且曾
        簽名於該同意書上，何以必待目睹該同意書，才知曉並
        喚起記憶，於本件訴訟為有利於原告之認諾及陳述（見
        原審最後言詞辯論筆錄第189至191頁），其等分別於前
        後訴訟為不同之應訴行為，自難遽信本件訴訟所為有利
        原告之陳述屬實。
    故原告所舉證人之證述情節，及被告戊○○、庚○○、丁○
    ○對全體被告不生效力之陳述，均不足以證明張孫斌受讓贈
    與系爭不動產。
六、又原告主張若非本件贈與契約已成立，則81年間張金不可能
    將合建房屋中業由戊○○、丁○○占有部分辦理移轉登記，
    且系爭不動產權狀早由張金交給張孫斌保管，並將系爭不動
    產點交由張孫斌占有使用，足信贈與意思之合致云云。經查
    ：
  （一）張金將合建房屋中部分房屋及坐落基地辦理所有權移轉
        登記予戊○○（指定登記名義人為張景堯），係基於彼
        此間81年之贈與所有權移轉契約書（見原審卷第163至
        169 頁），與原告所稱69年間成立之贈與契約並無絕對
        必然之關係。
  （二）原告縱持有系爭不動產之權狀，其原因多端，非當然表
        示張金係出於贈與意思而交付權狀，此占有系爭不動產
        及權狀之事實，或可能基於張金委託管理目的或是避免
        繳交空屋稅等稅賦上考量，而交付原告等人占有使用系
        爭不動產。故原告徒以其持有系爭不動產權狀及占有使
        用之事實，而主張張金有贈與之意思，尚難採信。
七、末查，原告另舉張金生前於83年5月及12月之對話錄音及譯
    文為證（見本院卷(四)第60至66頁），此非但為被告否認真正
    ，且經前案本院86年度重上字第498號民事事件審理認定難
    信其內容為真實，譯文之記載亦不能證明不動產贈與情事，
    有該確定判決附卷可憑。本院審酌原告所舉同意書之證物，
    如謂張金確有贈與之意，大可取出其持有之該同意書簽名其
    上了事，何必以對話錄音證明贈與。此外，原告未就該錄音
    及譯文證物有何新訴訟資料，或前案判斷錄音不可採有何顯
    失公平之處，其於本件訴訟猶執陳詞，難認屬實。
八、張金與張孫斌間並無就系爭不動產已達成贈與契約之合意，
    已如前述，被繼承人張金既不負有將系爭不動產所有權移轉
    登記予原告及被告子○○公同共有之義務，則張金過逝後，
    其法定繼承人自無承擔該項債務之可言，本件被告抗辯，應
    屬可採。從而原告主張依贈與及繼承法律關係，請求將系爭
    不動產所有權移轉登記，自屬無據，遑論再依所謂遺產分割
    協議，訴請被告子○○協同登記為原告分別共有，均屬無理
    由，應予駁回。
九、兩造其餘之攻擊或防禦方法及所用之證據，經斟酌後，認為
    均不足以影響判決之結果，爰不逐一論列。
、據上論結，本件變更之訴為無理由，依民事訴訟法第78條、
    第85條第2項，判決如主文。
中    華    民    國    95    年    8     月    15    日
                    民事第10庭  審判長法  官  阮富枝
                                      法  官  黃豐澤
                                      法  官  陳財旺
正本係照原本作成。
如不服本判決，應於收受送達後20日內向本院提出上訴書狀，其
未表明上訴理由者，應於提出上訴後20日內向本院補提理由書狀
（均須按他造當事人之人數附繕本）上訴時應提出委任律師或具
有律師資格之人之委任狀；委任有律師資格者，另應附具律師資
格證書及釋明委任人與受任人有民事訴訟法第466條之一第一項
但書或第二項（詳附註）所定關係之釋明文書影本。
中    華    民    國    95    年    8     月    16    日
                                      書記官  鄭淑昀
附註：
民事訴訟法第四百六十六條之一（第一項、第二項）：
對於第二審判決上訴，上訴人應委任律師為訴訟代理人。但上訴
人或其他法定代理人具有律師資格者，不在此限。
上訴人之配偶、三親等內之血親、二親等內之姻親，或上訴人為
法人、中央或地方機關時，其所屬專任人員具有律師資格並經法
院認為適當者，亦得為第三審訴訟代理人。


司法院資訊處製作；財團法人民間司法改革基金會備份。
